【裁判字號】    89,上易,281
【裁判日期】    890705
【裁判案由】    詐欺
【裁判全文】
臺灣高等法院刑事判決                            八十九年度上易字第二八一號
    上  訴  人  臺灣臺北地方法院檢察署檢察官
    被      告  丙○○
    輔  佐  人
    即被告之妻  乙○○
    選任辯護人  陳政
右上訴人因被告詐欺案件，不服臺灣台北地方法院八十八年度易字第二八六○號，中
華民國八十八年十一月三十日第一審判決（起訴案號：臺灣台北地方法院檢察署八十
八年度偵字第八三九七號）提起上訴，本院判決如左：
    主  文
上訴駁回。
    理  由
一、本案經本院審理結果，認第一審判決對被告丙○○為無罪之諭知，核無不當，應
    予維持，並引用第一審判決書記載之證據及理由。（如附件）
二、檢察官上訴意旨略以：被告於八十三年三月二十一日起即有支票退票情事，八十
    三年八月三十一日之退票未有註銷紀錄，足認其於該日即有財務困難情形，仍於
    八十四年二月間起向告訴人甲○○○調借現金，難認被告無為自己不法所有意圖
    ，亦難認被告無施用詐術情事云云。惟被告辯稱自八十三年三月二十一日起至同
    年八月三十一日止，總計十三張支票均為王玉成向伊借票，其中十二張辦理退票
    註銷，而八十三年八月三十一日王玉成所借用之面額新台幣（下同）六十萬五千
    元支票一張到期，王某逃之夭夭，被告遍尋不著，不得已，乃讓該支票退票，此
    所以該日有退票紀錄之緣故，若被告於八十三年八月三十一日已債信不良，帳戶
    應無存款，惟被告二件存摺，自八十三年八月三十一日起至八十四年八月止，均
    有大額金錢出入，足證上開八十三年八月三十一日之退票，純屬突發之事故，而
    非被告之債信不良等語。經查被告個人之合作金庫存摺及譽勝貿易股份有限公司
    之合作金庫存摺，在八十三年八月三十一日以後，仍陸續不乏有數十萬元甚或百
    萬以上之大額金錢出入，有存摺影本二件附卷可稽，尚難徒憑前開退票紀錄，遽
    認被告於八十三年三月三十一日退票時有財務困難。抑有進者，告訴人與被告迄
    未達成和解，證人即告訴人於本院訊問時證稱：「八十三年間被告總共欠我三百
    三十五萬四千五百元，其中一百六十萬元是投資款，是投資他買賣香菇的錢，我
跟他有金錢上的往來，是很好的朋友，生意上往來十幾年。」、「（被告找你借
    錢及找你投資有無施用詐術及騙你的情形？）沒有」、「（被告真的有做香菇的
    生意嗎？）有。」、「（被告後來為何還不起錢？）他被朋友拖累到。」等語（
    見本院八十九年六月五日訊問筆錄），益證被告並無詐欺告訴人之情形。檢察官
    上訴非有理由，應予駁回。
據上論結，應依刑事訴訟法第三百七十三條、第三百六十八條，判決如主文。
本案經檢察官張啟彬到庭執行職務。
中    華    民    國    八十九    年      七        月      五          日
                        臺灣高等法院刑事第二十四庭
                            審判長法  官  陳  貽  男
                                  法  官  李  世  貴
                                  法  官  聶  齊  桓
右正本證明與原本無異。
不得上訴。
                                  書記官  于      誠
中    華    民    國    八十九    年      七        月      七          日
（如附件）
臺灣臺北地方法院刑事判決                    八十八年度易字第二八六號
    公  訴  人  臺灣臺北地方法院檢察署檢察官
    被      告  丙○○  男四十九歲( 民國○○○年○月○○○日生)
                        身分證統一編號：Ｓ一二一一三號
                        住台北市松山區○○○路六十巷三十三號
                        現居台北縣新店市○○路○段二四二巷九號三樓
    輔  佐  人
    即被告之妻  乙○○  住同右
    選任辯護人  陳政峰律師
右列被告因詐欺案件，經檢察官提起公訴（八十八年度偵字第八三九七號），本院判
決如左：
    主      文
丙○○無罪。
    理      由
一、公訴意旨略以：丙○○係譽勝貿易股份有限公司（下稱譽勝公司）之負責人，明
    知其陷於債務危機，已無資力清償借款，竟意圖為自己不法之所有，於民國（下
    同）八十四年二月間，在高雄市前鎮區○○○○路六十五號甲○○○家中，佯稱
    因公司調度資金之需要，委託甲○○○向他人調借現款，並保證其所相對簽發之
    支票一定如期兌現云云，使甲○○○陷於錯誤，自八十四年二月間起，陸續為丙
    ○○調借資金，並匯入丙○○於台灣省合作金庫三興支庫第000000000
    0000號之帳戶或譽勝公司於彰化銀行南港分行第000000000000
    00號之帳戶內，至八十四年九月一日止，共為丙○○調借新台幣（下同）三百
    三十五萬四千五百元，並為其支出利息九萬三千九百元，合計為三百四十四萬八
    千四百元。詎丙○○所相對發之支票經侯女提示未獲付款，嗣經甲○○○催討，
    丙○○乃於八十四年九月二日簽立保管單乙紙交予甲○○○，言明願於八十五年
    九月一日前還清所有債務，並簽發如附表一所示之支票四紙及附表二所示之本票
    二紙為擔保，惟支票因早為拒絕往來戶而經侯女提示未獲付款，本票亦未獲兌現
    ，嗣屢經催討未果，嗣並逃逸無，始知受騙，案經甲○○○訴請偵辦，被告丙
    ○○涉有刑法詐欺罪嫌等語。
二、訊據被告否認詐欺犯行，辯稱：被告與告訴人之夫侯啟明於七十五年間認識後即
    彼此有金錢往來，七十九年間被告所購買之船，尚信託登記於告訴人名下，彼此
    相處和睦，無何瓜葛，迄至八十二年間，被告與告訴人間仍有正常之金錢往來，
    均係由被告簽發支票交予告訴人或侯啟明，然後由告訴人或侯啟明將款項匯入被
    告所指定之帳戶。八十四年初告訴人得知被告與友人合夥擬進口香菇及遠洋漁獲
    ，而表示欲參與投資，被告首肯後告訴人乃於八十四年五月間匯款一百六十萬元
    投資款，本件告訴人所指三百三十五萬四千五百元款額中，即包含上開投資款。
    嗣被告遭友人黃國珍倒帳，且香菇無法順利進口，致被告財務吃緊，乃到告訴人
    家中向告訴人解釋短期內無法清償借款之困難，告訴人即要被告在預先擬好之「
    保管單」上簽名為憑，並要求被告簽發面額分別為五十萬元及一百六十萬一千五
    百元之本票二張作為擔保，並要求將投資款一百六十萬元轉為借款，被告以欠錢
    理屈乃如告訴人所願。被告於承諾告訴人投資及於八十四年二月間向告訴人借款
    時，財務正常，至八十四年十月二十七日支票始被拒絕往來。另被告於八十三年
    間雖有退票紀錄，實因支票借友人王玉成使用，友人未依約將票款存入帳戶，致
    遭退票，被告乃自行備款讓支票兌現，當時被告財務狀況正常，並非無資力或有
    何債務危機。被告於八十四年七月間將自宅出售得款一千二百五十萬元清償銀行
    抵押借款及增值稅後所剩無幾，用來作生意週轉還是不夠，以致無法返還欠告訴
    人之借款，並非有意詐欺告訴人等語。
三、經查被告與告訴人間自七十五年間迄至八十三年間均有金錢往來，金額常在百萬
    以上，從來金錢無何糾紛，一百六十萬元原先為投資款，嗣改為借款，被告作生
    意難免會有週轉困難，告訴人因此才借錢給被告等情，為告訴人所是認，顯見被
    告所欠告訴人三百三十五萬四千五百元之本金，扣除一百六十萬元之投資款，被
    告實際向告訴人週轉之金額為一百七十五萬四千五百元，與之前被告向告訴人夫
    妻週轉之數額或方式相比，並無異常，借款之理由亦是生意週轉之用，難認施何
    詐術，而被告於財務困難，無法清償欠款時，猶到告訴人家中，受告訴人之要求
    簽下與實係借款及投資款，非保管款等內容不實，表明願負法律責任之保管單，
    交告訴人收款，足見被告實無意逃避責任，而被告之支票至八十四年十月二十七
    日始被列為拒絕往來戶，有台北市票據交換所（八八）北票字第三四六八號函在
    卷可稽，之前自八十三年三月二十一日起至八十四年九月十五日止，被告曾註銷
    退票三十二次，足見在長達一年半之間，被告努力週轉註銷其支票退票紀錄，以
    維持其票據信用，絕非惡意詐欺可比，告訴人亦自陳作生意難免有風險，有時會
    週轉困難，其亦因幫助被告週轉而借錢給被告，本無受被告詐欺而陷於錯誤之情
    形，被告借錢後也確實用於週轉，尤無施用詐術之情形。
四、按刑法第三百三十九條第一項詐欺罪之成立，以意圖為自己或第三人不法之所有
    ，以詐術使人陷於錯誤，而將本人或第三人之物交付為要件，最高法院四十六年
    台上字第二六０號著有判例可稽。又犯罪事實，應依證據認定之，無證據不得推
    定其犯罪事實。又不能證明被告犯罪者，應諭知無罪之判決，刑事訴訟法第一百
    五十四條、第三百零一條第一項分別定有明文。本件被告欠告訴人前揭款項雖係
    事實，惟被告並未施用詐術，告訴人亦未因之陷於錯誤，核與刑法詐欺罪之構成
    要件業如前述，又無其他事證足認被告有公訴人所指之犯行，不能證明被告犯罪
    ，本院自應依上開法條規定，諭知被告無罪。
據上論斷，應依刑事訴訟法第三百零一條第一項判決如主文。
本案經檢察官蘇佩鈺到庭執行職務
中      華      民      國      八十八      年    十一    月    三十    日
                                      臺灣臺北地方法院刑事第五庭
                                          法  官  劉  亭  柏
右正本證明與原本無異。
如不服本判決，應於判決送達後十日內，向本院提出上訴狀。
                                          書記官  羅  欣  宜
中      華      民      國      八十八      年    十二    月      七    日


司法院資訊處製作；財團法人民間司法改革基金會備份。
